【裁判字號】    97,保險上易,12
【裁判日期】    980603
【裁判案由】    給付保險金
【裁判全文】
臺灣高等法院高雄分院民事判決      97年度保險上易字第12號
上  訴  人  新光人壽保險股份有限公司
法定代理人  甲○○
訴訟代理人  丙○○
被上訴人    乙○○
上列當事人間請求給付保險金事件，上訴人對於民國97年11月26
日臺灣高雄地方法院97年度保險字第9 號第一審判決提起上訴，
本院於98年5月20日言詞辯論終結，判決如下：
    主  文
原判決廢棄。
被上訴人在第一審之訴駁回。
第一、二審訴訟費用由被上訴人負擔。
    事 實 及 理 由
一、被上訴人起訴主張：伊於民國86年3 月26日向上訴人投保新
    光長安終身壽險契約（保單號碼：6AE13394），約定保險期
    間均自簽約日起至終身，並另附加「平安意外傷害保險附約
    」及「綜合保障附約」，保險金額分別為新台幣（下同）20
    0 萬元及60萬元，關於附約之保險保險期間為1 年，惟保險
    期間屆滿，若繼續繳納保費，則得逐年更新附約，使附約之
    效期得繼續有效至主契約之繳費終期止。嗣伊於保險期間內
    之95年12月3 日在台南縣梅嶺發生車禍，經送往訴外人奇美
    醫院柳營醫院治療，經診斷有「1.頭部損傷合併腦部水腫，
    2.右側髖臼、腸股及骨盆閉鎖性骨折，3.左手第4 指撕裂傷
    ，4.右足踝開放性傷口」等傷勢，經長期治療後，於96年8
    月8 日經高雄醫學大學附設中和紀念醫院（下稱高醫）出具
    右髖關節殘廢診斷書載明：「右髖伸展0 度、屈曲65度、活
    動度65度，遺存永久顯著運動障礙」等情。該傷勢已符合上
    開保單附約所約定之殘廢程度與保險金給付表第4 級第18項
    所載：「一下肢三大關節中之一關節或二關節之機能永久完
    全喪失者」之要件，依保險契約約定，伊可請求上訴人給付
    之金額為上述二附約保險金額之35％，各為70萬元與21萬元
    ，總計91萬元。伊向上訴人請求給付殘廢保險金，為上訴人
    以96年10月12日免付通知書拒絕理賠。爰依保險契約約定，
    求為：上訴人應給付被上訴人91萬元，及自起訴狀繕本送達
    翌日即97年1 月8 日起至清償日止，按週年利率5 ％計算之
    利息。
二、上訴人則以：上開高醫診斷證明，係於96年8 月8 日被上訴
    人應診後，由高醫摯發，距離意外發生之95年12月3 日顯已
    逾180 日，不符合保險契約附約條款第10條所約定之「意外
    傷害事故發生之日起180 日以內致成之殘廢」之要件。再者
    該診斷證明書所記載：「右髖伸展0 度、屈曲65度、活動度
    65度，遺存永久顯著運動障礙」等情，亦無從認定已達「關
    節機能永久完全喪失」之情形。是被上訴人既未能舉證證明
    關節已達永久完全僵硬或關節不能隨意識活動之殘廢程度，
    及該關節機能喪失確定係於意外傷害事故發生之日起180 日
    內所致之殘廢，故本件請求為無理由等語，資為抗辯。
三、原審判決被上訴人勝訴，上訴人提起上訴，求為：(一)原判決
    廢棄。(二)廢棄部分被上訴人在第一審之訴駁回；被上訴人則
    求為駁回上訴。
四、本院判斷：
  (一)被上訴人以自己為被保險人兼受益人，於86年3 月26日向上
    訴人投保新光長安終身壽險契約（保單號碼：6AE13394），
    約定保險期間均自簽約日起至終身，並另附加「平安意外傷
    害保險附約」及「綜合保障附約」，保險金額分別為200 萬
    元及60萬元，關於附約之保險保險期間為1 年，惟保險期間
    屆滿，若繼續繳納保費，則得逐年更新附約，使附約之效期
    得繼續有效至主契約之繳費終期止。依上開保險附約條款約
    定，被上訴人於保險期間內若發生保險附約之殘廢程度與保
    險金給付表第4 級第18項「一下肢三大關節中之一關節或二
    關節之機能永久完全喪失者」，則上訴人應給付之保險金為
    該附約保險金額之35％，分別為70萬元及21萬元，總計91萬
    元，為兩造所不爭執，並有該保險契約及附約條款附卷（本
    院卷卅二至卅三頁、四七頁、原審卷十二至廿二頁）。嗣被
    上訴人於95年12月3 日在台南縣梅嶺發生車禍，遊覽車失控
    墜落溪床，被上訴人經送往奇美醫院柳營醫院治療，經診斷
    有「1.頭部損傷合併腦部水腫，2.右側髖臼、腸股及骨盆閉
    鎖性骨折，3.左手第4 指撕裂傷，4.右足踝開放性傷口」等
    傷勢，被上訴人經長期治療後，於96年8 月8 日由高醫出具
    右髖關節殘廢診斷書載明：右髖伸展0 度、屈曲65度、活動
    度65度，遺存永久顯著運動障礙，有新聞報導、高醫診斷證
    明附卷（原審卷七至十頁）。被上訴人持95年12月3 日發生
    車禍意外事故後180 日內造成右髖伸展0 度、屈曲65度、活
    動度65度，遺存永久顯著運動障礙之高醫診斷證明書（本院
    卷卅三頁）向上訴人提出保險金理賠之申請，經上訴人拒絕
    理賠，免付通知日為96年10月12日，上訴人襄理劉賢雄於96
    年10月18日簽署拒絕理賠，有拒絕理賠書附卷（原審卷十一
    頁）。應予審酌者，乃被上訴人上開右髖關節殘廢，是否已
    達保險附約殘廢程度與保險金給付表第4 級第18項「一下肢
    三大關節中之一關節或二關節之機能永久完全喪失者」之程
    度，矧依保險契約附約之殘廢程度與保險金給付表第4 級第
    18 項 所列之第四級殘廢程度係指：「一下肢三大關節中之
    一關節或二關節之機能永久完全喪失者」而言。而該表附註
    第5點 亦記載：「關節機能之喪失係指關節永久完全僵硬或
    關節不能隨意識活動。」，第12點復記載：「所謂機能永久
    完成喪失係指經六個月以後其機能仍完全喪失者」，有兩造
    所不爭執之該殘廢程度與保險金給付表附卷（原審卷廿一頁
    ）。應法院函詢，高醫先後於97年6 月30日高醫附行字第09
    70002086號函載：「被上訴人右髖節受損，且存有「永久」
    障礙，但非「完全」關節機能喪失之程度」（原審卷六九頁
    ），於97年8 月27日以高醫附行字第0970002855號稱：「被
    上訴人受傷程度未達『關節不能隨意識活動』或『關節永久
    完全僵硬』之程度」（原審卷九六頁）。於97年10月8 日以
    高醫附行字第0970003373號復函說明：「(一)被上訴人之病情
    為『關節所能活動之度數受有限制』及仍可認定為『關節能
    隨意識活動』。髖關節活動度之量法以身體平直時之角度為
    基準點，往前向腹部運動稱為『屈曲』，往後臀部運動稱為
    『伸展』。一般人髖關節之屈曲角度約130 度，伸展角度約
    15度，因此髖關節之總活動角度約130 ＋15＝145 度。被上
    訴人因關節受傷後已產生後遺症致關節活動受限。受傷後6
    個月之活動度為屈曲65度＋伸展0 度共65度。因其活動度減
    少很多，影響某些動作之執行且已經長期（6 個月）治療而
    無法恢復，故依當時情形指其『遺存永久顯著運動障礙』。
    但其關節活動還是能隨意識控制，只是關節能活動範圍受限
    減小。(二)『關節不能隨意識活動』指當意識想要關節做某方
    向運動（例如屈曲）時，但關節卻不能執行該方向運動。會
    發生這種症狀的疾病包括(1)腦神經、脊髓神經或周圍神經損
    傷導致大腦命令（意識）不能傳達下去，(2)肌肉斷裂或肌腱
    斷，導致關節運動無法產生，(3)關節融合或關節病變後沾黏
    而致完全僵硬不動（運動角度為零），此時關節完全鎖死無
    法做任何活動，當然也無法觀察到隨意識運動之發生。當任
    何病變產生關節鎖死完全不能動（運動角度為零）且又經過
    長期復健而不能恢復時，我們稱其為『關節永久完全僵硬』
    。『僵硬』指關節運動角度減少；『完全僵硬』則是關節運
    動角度減少到零的程度；『永久』指該症狀經長期復健後不
    能恢復。因此乙○○（被上訴人）在受傷六個月時之情形時
    『關節』僵硬，但未到『完全僵硬』。又已經長期復健而無
    恢復，關節活動度仍比正常人減少很多，故指其『遺存永久
    顯著運動障礙』。
    (三)關節活動度要減多少才算顯著運動傷害，在學理上或法律
    上我並不知道有何標準據。而一般健保局之殘廢診斷以『喪
    失70% 以上之關節活動度』作為『顯著關節障礙』之門檻。
    另一方面，在學理上一般認為日常生活上髖關節活動度至少
    需110 度才能正常運作（例如上下樓梯，穿鞋襪等等）。被
    上訴人之髖關節運動範圍從0 度（基準點）至65度屈曲，我
    個人認為活動角度已足夠她走平路所需，但在特殊活動如上
    下樓梯、跨越障礙物、蹲下、穿褲或洗腳穿襪等日常生活上
    會遭遇困難。(四)不能隨意識活動指大腦所支配者」（原審卷
    一○三頁）。故上訴人主張被上訴人殘廢程度與保險金給付
    表第4 級第18項「一下肢三大關節中之一關節或二關節之機
    能永久完全喪失者」不符，核屬可採。
  (二)按「解釋契約，固須探求當事人立約時之真意，不能拘泥於
    契約之文字，但契約文字業已表示當事人真意，無須別事探
    求者，即不得反捨契約文字而更為曲解」（最高法院17年上
    字第1118號判例參照）。被上訴人固主張：保險契約附約之
    殘廢程度與保險金給付表附註第5 點明白約定：關節機能之
    喪失係指「關節永久完全僵硬」或「關節不能隨意識活動」
    而言。「關節永久完全僵硬」固指關節完全無法活動之狀態
    ；而所謂「關節不能隨意識活動」，若係指關節全然無法活
    動，不包括關節可隨意識為部分活動之情形，則其意義將與
    「關節永久完全僵硬」完全相同，而屬贅語，且依教育部國
    語辭典簡編本記載「不能」指「不足」，故依保險法第54條
    規定，應依有利於被上訴人之解釋，即「關節不能隨意識活
    動」不以全部關節不能意識活動為必要，如被上訴人僅部分
    關節不能隨意識活動，但該部分之活動障礙，已影響被保險
    人之正常生活，應認仍該當「關節不能隨意識活動」，而得
    請求殘廢保險給付云云（本院卷五四至五五頁、五八頁）。
    然兩造之保險契約附約之殘廢程度與保險金給付表第4 級第
    18項所列之第四級殘廢程度係指：「一下肢三大關節中之一
    關節或二關節之機能永久完全喪失者」，該表附註第5 點記
    載：「關節機能之喪失係指關節永久完全僵硬或關節不能隨
    意識活動」，第12點復載明：「所謂機能永久完成喪失係指
    經六個月以後其機能仍完全喪失者」，即對「關節機能之喪
    失」已明確定義包括「關節永久完全僵硬」或「關節不能隨
    意識活動」2 種，且2 種係指不同之意義，前者係針對關節
    本身狀態而定義，即需達到關節永久完全僵硬」之程度；而
    後者則偏重受保險人意識是否能控制關節活動而為定義，二
    者規範目的及範疇不同，依上開說明，自無另為解釋之必要
    。本件被上訴人未達「關節不能隨意識活動」，被上訴人亦
    自承其髖關節部分關節不能隨意識活動，則被上訴人上開自
    為解釋之主張，尚非可採。
  (三)被上訴人又主張其身體是否符合「殘廢程度與保險金給付表
    」之殘廢棄程度，自應以意外傷害事故起180 日即6 個月為
    判斷時間乙節。查被上訴人於95年12月3 日在台南縣梅嶺發
    生車禍，於96年8 月8 日向高醫取得右髖伸展0 度屈曲65度
    活動65度，遺存永久顯著運動傷害之診斷証明書，距其受傷
    約為8 個月，其所稱6 個月逾2 個月又5 天，但高醫97年10
    月8 日高醫附行字第0970003373號函已明白說明被上訴人「
    受傷後6 個月之活動度為屈曲65度＋伸展0 度共65度」，故
    上高醫上開函雖係在97年10月8 日函覆原法院，但其說明係
    針對被上訴人受傷後6 個月之受傷情形為之，故被上訴人上
    開主張，亦不足取。
  (四)被上訴人復主張被保險人對契約內容不能變動，以不平等地
    位的保險契約收取保險費用，又使用像本件一人樣的定型化
    契約條款所產生之矛盾解釋契約，減少損失致無任何保險作
    用云云。保險契約固然為定型化契約，惟本件兩造所爭執之
    保契約條款之適用範圍明確，並無保險人變相限縮其保險範
    圍，逃避應負之契約責任，獲取不當之保險費利益，致喪失
    保險應有之功能，及影響保險巿場之正常發展之情事，故被
    上訴人上開主張，亦不足為上訴人應給付保險金之有利論據
    。
  (五)被上訴人於車禍發生後，上訴人已另依約給付住院及手術保
    險金計47萬4000元，與本件爭點無關，併予敘明。
六、綜上所述，被上訴人主張其殘廢程度符合關節機能永久完全
    喪失之理賠要件，尚非可採。從而，被上訴人本於保險契約
    ，請求上訴人給付91萬元，及自起訴狀繕本送達翌日即97年
    1 月8 日起算之法定遲延利息，為無理由，不應准許。原審
    判命上訴人給付，自有未洽。上訴意旨指摘原判決不當，求
    予廢棄改判，為有理由。自應由本院予以廢棄改判，如主文
    第二項所示。
四、據上論結，本件上訴為有理由，依民事訴訟法第450 條、第
    78條，判決如主文。
中    華    民    國    98    年    6     月    3     日
                            民事第六庭
                                審判長法官  許明進
                                法      官  徐文祥
                                法      官  李炫德
以上正本證明與原本無異。
本件不得上訴。
中    華    民    國    98    年    6     月    3     日
                                書  記  官  盧雅婷


司法院資訊處製作；財團法人民間司法改革基金會備份。
